【裁判字號】    98,重訴,306
【裁判日期】    981012
【裁判案由】    分配表異議之訴
【裁判全文】
臺灣板橋地方法院民事判決             98年度重訴字第306號
原      告  戊○○
訴訟代理人  歐宇倫律師
複代理人    林蓓珍律師
訴訟代理人  張國權律師
被      告  乙○○
訴訟代理人  蔡宏修律師
複代理人    甲○○
被      告  丁○○
            丙○○
上二人共同
訴訟代理人  魏錦芳律師
上列當事人間分配表異議之訴事件，經本院於民國98年9 月28日
言詞辯論終結，判決如下：
    主      文
臺灣板橋地方法院民事執行處九十五年度執字第一六五０三號強
制執行事件，於民國九十八年五月二十日製作之分配表附表一所
載債權人即被告丙○○，次序編號第十四債權原本其中關於新臺
幣肆佰萬元部分，其超過新臺幣參佰捌拾貳萬元，及自民國九十
六年一月一日起至九十七年五月二十日止，按週年利率百分之五
計算之利息，暨該超過部分按債權比例所得分配金額部分，應予
剔除，不列入分配。
原告其餘之訴駁回。
訴訟費用由原告負擔。
    事實及理由
一、原告主張：
  (一)原告於債務人許添貴所有如附表一所示不動產（以下簡稱系
    爭不動產）之抵押權，係為擔保許添貴依買賣契約對原告應
    負之出賣義務，核其性質屬共同抵押權：
    1.系爭不動產上抵押權係為擔保執行債務人許添貴依買賣契
      約對原告應負之出賣人義務，且所擔保之債權範圍除買賣
      契約之買賣標的物移轉請求權外，因該買賣契約標的之系
      爭抵押物因於本院95年度執水字第16503 號強制執行程序
      中經第三人以如附表所示金額拍定，已陷於給付不能，其
      因此所生之損害賠償債務，性質上既為原擔保債權之變形
      ，仍應屬系爭抵押權之擔保範圍，為債權人戊○○、債務
      人許添貴另案確認債權不存在事件經台灣高等法院97年度
      重上字第233 號判決所確認。從而，許添貴為使原告因同
      一買賣契約所生債權之擔保，於系爭拍定之土地及建物上
      設定抵押權，且彼等亦未限定土地、建物各自所負擔之金
      額，依民法第875 條之規定，原告應得就土地、建物拍賣
      所得之價金，優先受償。
    2.觀諸本件拍賣之標的為債務人許添貴所有土地及其上建物
      各乙筆，依本院民事執行處拍賣公告為合併拍賣，應分別
      列價。惟查：
    系爭分配表表1 第9 項所示土地、表2 第6 項所示建物上
      ，原告均設定有第1 順位抵押權，對該土地、建物有優先
      受償權，依前開說明，表2 第6 項所示原告不足額分配新
      臺幣（下同）1890萬8128元，應於表1 中補列為優先債權
      ，其順位應在表1 第12、13、14項所示債權人即被告乙○○、丁○○及丙○○之前。
    系爭分配表表2 第7 、8 、9 項被告乙○○、丁○○及丙○○之應受分配額，正係源自表1 第12、13、14項所示被
      告乙○○、丁○○及丙○○各該分配之不足額，被告乙○○、丁○○及丙○○等人僅為普通債權人，彼等債權額得
      在分配表表1 、2 中自由流用而為分配，反觀原告所有爭
      抵押權係就同一債權為共同抵押，其主張就建物部分分配
      不足之數額，應得再自土地拍賣價金中優先獲配償金，於
      法有據。
    且查，分配表表1 、2 債權人均為同一，且無任何債權人
      僅針對土地或建物聲請拍賣之情事，是以本院民事執行處
      縱區分土地、建物兩部分製作分配表，於將原告就建物部
      分受償不足額部分移列至土地部分，衡情應無技術上之困
      難。
    3.準此，原告前具狀聲請本院民事執行處更正將系爭分配表
      表1 增列為第10項第1 順位抵押權（按：表2 分配不足）
      共計1890萬8128元，原表1 第12、13、14項所示債權原本
      各自順延1 項，因原告不足額受償部分順位仍在被告乙○○、丁○○及丙○○之前，故渠等應受分配共計626 萬61
      28元應全歸原告受分配。
  (二)被告乙○○已私下自第三人台北縣私立美育群托兒所水碓分
    所收取42萬元，應自系爭分配表中應受分配額中扣還，故應
    剔除之：
    1.被告乙○○於95年6 月12日具狀向本院民事執行處聲請准
      予逕向債務人許添貴之債務人即第三人台北縣私立美育群
      托兒所水碓分所收取每月租金7 萬元。惟原告前經本院民
      事執行處於96年5 月12日核發移轉命令，將債務人許添貴
      對第三人台北縣私立美育群托兒所水碓分所之租金債權，
      自96年5月份起至清償日止，優先移轉於原告確定在案。
    2.第三人台北縣私立美育群托兒所水碓分所於96年3 月9 日
      具狀向本院民事執行處陳報被告乙○○私下要求渠自95年
      5 月起每半年一次開立6 張支票，按月給付予被告乙○○
      ，目前尚有96年3 月15日、4 月15日到期之支票2 張，尚
      未兌現等語，俟被告乙○○業將剩餘2 紙支票於各期到期
      後提領完畢，被告乙○○於執行程序外私下向第三人台北
      縣私立美育托兒所水碓分所收取租金6 個月共計42萬元，
      且本院民事執行處所核發予原告移轉命令內容，要係允准
      原告向第三人台北縣私立美育群托兒所水碓分所自96年5
      月份起至清償日止之租金債權，從而第三人台北縣私立美
      育群托兒所水碓分所自95年5 月起至96年4 月止對債務人
      許添貴之租金債務，按諸債務人之財產為全體債權人共同
      之擔保，自應納入債務人許添貴之責任財產總額。被告乙○○之債權並未具備優先受償資格，亦未依循本件民事執
      行程序受分配，渠於執行程序外自第三人台北縣私立美育
      群托兒所水碓分所受領42萬元租金收入部分，於法無據。
  (三)系爭分配表表1 第14項第3 筆關於被告丙○○對債務人許添
    貴有400 萬元債權原本乙節，顯係渠等兩人通謀虛偽而成立
    之債權，並非實在：
    1.債權原本部分：
      按金錢消費借貸契約為要物契約，因借用物之交付而生效
      力，債權人縱提出借據，如未表明已收到借款，尚不足證
      明其交付借款之事實。被告丙○○於96年1 月2 日向本院
      民事執行處具狀聲請對債務人許添貴強制執行，並檢附本
      院公證書、借貸契約、彰化銀行存款單為證。惟系爭借貸
      契約固約定由被告丙○○貸與400 萬元與債務人許添貴，
      惟此僅為彼等金錢消費借貸之合意，然系爭金錢消費借貸
      是否生效，仍視被告丙○○是否確有貸與同額款項予債務
      人許添貴而定。查系爭借貸契約載明借款期間由94年12月
      24日起至95年12月31日止，揆之系爭存款憑條3 紙存款時
      間則為94年12月19日、12月20日、12月21日，均在該借款
      期間之前，已難認上開金錢交易往來之紀錄即屬被告丙○○給付與債務人許添貴之借款。且被告丙○○既知為保障
      日後對債務人許添貴之借款返還請求權，彼等相約前往本
      院公證處作成公證書，何次被告丙○○竟願於借貸期限開
      始前旋即貸與債務人許添貴金錢，益徵系爭存款憑條3 紙
      所示存款金額，與系爭金錢消費借貸契約無關。且查，依
      系爭存款憑條3 紙所載被告丙○○先後於94年12月19日、
      12月20日、12月21日各存入債務人許添貴所有彰化銀行帳
      戶100 萬元、32萬元、100 萬元3 筆共計232 萬元之事實
      。退步言之，縱認上開存入金額為被告丙○○貸與債務人
      許添貴之金額，參酌民法規定，被告丙○○此部分對於債
      務人許添貴之債權原本僅有232 萬元，是以被告丙○○陳
      報此部分債權原本為400萬元，顯屬無據，應非適法。
    2.利息部分：
      依據系爭借貸契約所載，被告丙○○、債務人許添貴間並
      未約定有何利息、利率，被告丙○○陳報此部分自95年12
      月31日起至97年5 月20日止，按年利率6%計算之利息3333
      70元，亦乏所據，應加以剔除。
  (四)對被告答辯之陳述：
    1.被告乙○○主張原告與債務人許添貴就系爭建物、土地簽
      訂之買賣契約，係屬通謀虛偽意思表示，應為無效，系爭
      抵押權亦因擔保物權之從屬性而消滅，自應將之從分配表
      中扣除之。被告丙○○前請求確認原告與債務人許添貴間
      抵押債權不存在訴訟，經本院、台灣高等法院及最高法院
      判決認定原告與債務人許添貴之間因買賣土地及為擔保所
      有權移轉登記請求權而設定之系爭抵押權登記均確係存在
      ，並無通謀虛偽而為意思表示之情事。從而，於前案中，
      事實審法院於判決理由中對本案訴訟標的以外當事人所主
      張或抗辯之重要爭點，本於兩造辯論之結果已詳為審究、
      論斷，且審酌最高法院64年度台上字第2916號、97年度台
      上字第2688號及96年度台上字第2569號判決意旨，被告乙○○如主張原告與債務人許添貴間有通謀虛偽意思表示，
      即應負舉證責任，被告乙○○苟無法提出新訴訟資料足以
      推翻原確定判決判斷之情形，就與該重要爭點有關之本案
      訴訟，不得再為相反之主張。退萬步言，本件被告乙○○
      、丙○○、丁○○為普通共同訴訟，基於證據共通原則，
      請調閱上開確認抵押債權不存在之訴訟卷證資料參酌，而
      為本案相同判斷之證據資料。分配表異議之訴核其性質為
      形成之訴，本件訴訟標的為原告依強制執行法規定取得異
      議權是否存在，並非單純消極確認訴訟。被告乙○○於執
      行程序並未對原告應受分配金額聲明異議，並對原告提起
      訴訟，其主張應將原告之債權自分配表中剔除云云，自無
      理由。
    2.被告乙○○與被告丙○○、丁○○前於答辯狀所為主張相
      同，均僅執系爭土地、建物抵押權設定當時之事實狀況資
      為論述，本顧及事實審法院確認之事實，應無理由。「為
      同一債權之擔保，於數不動產上設定抵押權，而未限定各
      個不動產所負擔之金額者，抵押權人得就各個不動產賣得
      之價金，受債權全部或一部之清償」，民法第875 條定有
      明文。前揭法條並未明文限定各個不動產抵押權之設定日
      期須為同一日，被告抗辯系爭建物及土地設定抵押權之日
      期前後不一，非屬共同抵押權云云，擅自增加實體法所未
      有之構成要件，又未見渠提出任何法院實務或學說理論見
      解為佐，實屬無稽，應非可採。至於被告主張原告不得將
      未受清償之債權挪至另一拍定之標的主張受分配云云，然
      何以如系爭分配表表1 第12項所示被告乙○○普通債權分
      配不足額，得挪移至表2 第7 項被告乙○○再受分配？反
      觀具有優先受償權之原告，經判決確定在系爭建物、土地
      上設定有共同抵押權，卻無法就其分配不足額部分再受分
      配？
    3.被告乙○○主張其於執行程序中聲請對債務人許添貴對於
      第三人台北縣私立美育群托兒所水碓分所收取每月租金7
      萬元，該案執行程序業已終結，原告自不得對此異議及提
      起本訴云云。惟被告乙○○主張聲請執行債務人許添貴對
      於第三人收取每月租金7 萬元乙節，未提出相關事證以實
      其說，原告否認該主張之事實為真。且民事執行處已於96
      年5 月12日諭知債務人許添貴對於第三人得收取每月租金
      7 萬元債權，優先移轉於原告，得收取自96年5 月份至清
      償日止之租金，被告乙○○不服，向執行法院聲明異議，
      經本院於96年5 月3 日裁定駁回其異議在案。嗣原告對第
      三人提起給付租金之訴，兩造於96年12月19日當庭達成和
      解，和解內容：「第三人台北縣私立美育群托兒所水碓
      分所同意給付月租6 個半月共計45萬5 千元整。債權人
      同意退還押金15萬5 千元整。兩造同意前兩項金額互相
      抵銷後，第三人台北縣私立美育群托兒所水碓分所應於96
      年12月31日前以現金一次給付債權人30萬元整」，有和解
      筆錄可按，第三人並於給付期限內依該和解內容履行完畢
      ，益徵被告所辯委無足採。
  (五)訴之聲明：
    1.台灣板橋地方法院民事執行處95年度執字第16503 號強制
      執行事件，於98年5 月20日製作之分配表附表1 所載債權
      人即被告乙○○，次序編號第12債權原本0000000 元，其
      分配金額0000000元，應予剔除，不列入分配。
    2.同院民事執行處上開強制執行事件，於同日製作之分配表
      附表1 所載債權人即被告丁○○，次序編號13債權原本30
      6000元，其分配金額126719元，應予剔除，不列入分配。
    3.同院民事執行處上開強制執行事件，於同日製作之分配表
      附表1 所載債權人即被告丙○○，次序編號14債權原本00
      00000 元，其分配金額0000000 元，應予剔除，不列入分
      配。
    4.同院民事執行處上開強制執行事件，於同日製作之分配表
      附表1 所載債權人即原告，次序編號9 債權原本2300萬元
      ，其應受分配之金額，應再增加0000000元。
二、被告丙○○、丁○○則以下列陳詞置辯：
  (一)本件執行債務人許添貴所有如附表所示不動產，其中土地及
    建物部分，經本院執行拍賣之拍定金額詳如附表所示，土地
    價金部分各債權人分配金額詳如分配表表1 ，建物價金部分
    分配情形如分配表表2 所示。惟債權人之一即原告對本件拍
    賣價金之分配表，曾向本院民事執行處聲明異議，請求更正
    重分配部分，係對分配表表1 序號第10（台北縣政府稅捐稽
    徵處新莊分處）、第12（被告乙○○）、第13（被告丁○○
    ）、第14（被告丙○○）應受分配之金額依序各28853 元、
    0000000 元、126719元、0000000 元，請求剔除，另對分配
    表表1 序號第9 債權人即原告應受分配之金額增加為000000
    0 元。因本院民事執行處未同意更正分配，復向本院提起本
    件分配表異議之訴，請求如原告訴之聲明所示，同時另主張
    被告丙○○之債權其中參與分配400 萬元部分，係與執行債
    務人許添貴通謀虛偽而成立之債權，並非實在為由提起本件
    訴訟。惟原告提起本訴，顯無理由，分述如下：
    1.有關請求分配表重分配部分：
    被告丙○○曾對原告與債務人許添貴間之債權存疑，於96
      年間向台灣台北地方法院提起確認債權不存在之訴，請求
      確認原告就許添貴所有如附表所示不動產設定抵押權擔保
      之債權，超過1000萬元之債權不存在。該案經台灣台北地
      方法院96年度重訴字第601 號民事判決經三審判決確定在
      案，主文為「確認被告（即原告及債務人許添貴）間就被
      告許添貴所有坐落台北縣五股鄉○○段39-5地號土地，於
      95年5 月4 日所設定登記債權額新台幣貳仟玖佰萬元之抵
      押權，及其上建物建號312 號即門牌號碼台北縣五股鄉○○○路31號房屋，於民國95年6 月7 日所設定登記債權額
      新台幣玖佰萬元之最高限額抵押權，合計於超過新台幣參
      仟貳佰萬元所擔保之債權不存在」。惟從上開民事確定判
      決主文及判決理由，可確定下列相關事證：
      (1)按民法第751 條規定，物權，除本法或其他法律有規定
        外，不得創設。第758 條規定，不動產物權，依法律行
        為而取得、設定、喪失及變更者，非經登記，不生效力
        。抵押權雖屬物權，但係從屬於債權。易言之，抵押物
        設定擔保之抵押權範圍，係以地政機關登記之權利內容
        暨債權憑據等，為認定抵押權所擔保之債權額。另據土
        地登記規則第114 條之1 第1 項規定，以數宗土地權利
        為共同擔保，申請設定抵押權登記時，已限定各宗土地
        權利應負擔之債權金額者，登記機關應於登記簿記明之
        。於設定登記後，另為約定或變更限定債權金額申請權
        利內容變更登記者亦同。故同樣情形分別以土地與建物
        權利為共同擔保，亦應登記各該不動產應負擔之金額。
        查本件債務人許添貴為擔保原告之債權，係將其所有不
        動產坐落「台北縣五股鄉○○段39-5號地土地」暨地上
        建物建號312 ，門牌號碼「台北縣五股鄉○○○路31號
        」，採取分開設定抵押債權額之方式，與設定共同擔保
        之抵押權登記有所不同，並非未限定各個不動產所負擔
        之金額者。按共同擔保或個別擔保，其抵押權設定之方
        式有不同，前者，係共同抵押，即民法第875 條所稱為
        同一債權之擔保，於數不動產上設定抵押權，而未限定
        各個不動產所負擔之金額者。除登記時需檢附抵押權設
        定契約書載明其共同擔保之債權額外，地政機關登記於
        各宗土地或建物之抵押權亦記載：「共同擔保」，但個
        別擔保之抵押權登記，則與共同擔保之登記有別，抵押
        債權人僅能就個別擔保登記之抵押權行使優先受償權。
      (2)本件拍賣物「建物抵押權設定部分」：債務人許添貴原
        先係設定抵押權最高限額新台幣玖佰萬元予訴外人黃秀
        琴，嗣後原告向該訴外人黃秀琴受讓建物部分設定之抵
        押債權，據台灣台北地方法院96年度重訴字第601 號確
        認債權不存在事件民事判決書（第10頁）內載：「被告
        戊○○抗辯系爭建物設定900 萬元最高限額抵押權，係
        為擔保許添貴對黃秀琴借款750 萬元之本金、利息及違
        約金之清償，在被告間簽訂系爭買賣契約之前，因許添
        貴曾向黃秀琴借款，將系爭建物部分設定最高限額抵押
        權900 萬元予黃秀琴，被告間於簽訂買賣契約時，約定
        同意該抵押債務之金額（包括本金、利息，計算至清償
        日止）為800 萬元，由其負責向黃秀琴清償，並自買賣
        價金中扣除該金額，嗣其向黃秀琴許添貴積欠黃秀琴之
        債務後，黃秀琴將系爭建物所設定上開最高限額抵押權
        讓與，取得該部分之抵押債權。足證原告係受讓訴外人
        黃秀琴對債務人許添貴所有建物部分之抵押擔保債權。
        另參酌台灣高等法院97年度重上字第233 號確認債權不
        存在事件民事判決書（第2 項後段）被上訴人（即原告
        ）辯稱：「因許添貴就系爭建物早已設定900 萬元之最
        高限額抵押權予訴外人黃秀琴，而伊等之買賣契約第2
        條第2 項約定自買賣價金中扣除800 萬元後，由伊負責
        對黃秀琴清償，嗣伊與黃秀琴協議，由伊支付黃秀琴78
        6 萬元，而黃秀琴同意將系爭建物設定900 萬元之最高
        限額抵押權讓與伊，擔保債權並於斯時確定。故原告受
        讓自訴外人黃秀琴對債務人許添貴所有建物部分之抵押
        債權，其擔保範圍僅及於建物，並未及於債務人許添貴
        所有基地部分，且限定各個不動產所負擔之金額，顯與
        民法第875 條規定共同擔保之構成要件不符。從上述一
        、二審法院認定之抵押債權額，本件拍賣建物部分之優
        先受償抵押債權900 萬元，係原告從前手抵押權利人黃
        秀琴受讓而來，故建物部分之抵押債權900 萬元，已臻
        明確。且當時建物之抵權設定擔保債權之登記時間在前
        ，債務人許添貴將其所有土地設定予原告抵押擔保債權
        登記之時間在後，且嗣後又未變更登記擔保權利之內容
        ，緣於建物與土地抵押權登記日期前後不同，且擔保債
        權之金額亦不同，顯非民法第875 條所指共同抵押之性
        質。況且建物及土地登記簿上記載擔保債權之金額各有
        定額，亦非「共同擔保」，顯係「個別擔保」性質。且
        當時上訴人（即指債權人丙○○）對於戊○○向黃秀琴
        支付款項，而受讓黃秀琴之抵押債權及就系爭建物所設
        定900 萬元最高限額抵押權，已不爭執。則其所爭執者
        顯係原告就系爭土地所設定2900萬元一般抵押權之被擔
        保債權。據上論結，建物部分設定抵押債權900 萬元，
        在前述確認債權不存在事件一、二審訴訟時，已確定無
        爭議，則該建物所擔保之債權係900 萬元，係屬個別限
        額供擔保之設定，且其抵押權之設定猶在土地之前，係
        債務人許添貴於95年1 月16日設定予第三人黃秀琴，嗣
        後黃秀琴再將抵押債權轉讓予原告戊○○，其受讓登記
        日期係95年6 月7 日，足證本件拍賣之建物及土地，其
        抵押權係分開設定，且設定登記日期亦有先後之分，應
        屬同一債權個別擔保，個別優先受償性質，顯非同時設
        定併同擔保或共同抵押性質，並未限定各個不動產擔保
        債權額者。
      (3)本件拍賣物「土地抵押權設定部分」：依據土地登記簿
        謄本記載，抵押權設定登記日期為95年5 月4 日，債權
        額2900萬元，抵押權利人戊○○，債務人許添貴。從土
        地部分之抵押權設定登記內容可佐證，係單項不動產之
        擔保額設定，並非與地上建物併同設定，未限定負擔額
        ，共同擔保債權，而係分別以不動產限定擔保債權額，
        從而抵押權利人行使抵押權，僅能就該個別設定限額擔
        保之不動產，分別行使優先受償之權利，抵押權人僅能
        就分別設立之限定負擔額抵押權，按其債權額主張優先
        受償之權利，不得任意就分別擔保物所設定之抵押債權
        額，不足優先清償時，主張將未受償之擔保債權，移挪
        於別件拍賣物之價金主張優先分配。
      (4)債務人許添貴所有建物與土地，係分別設定最高限額抵
        押權900 萬元（建物）及一般抵押權2900萬元（土地）
        ，係屬二種不形態之抵押權，與併同設定一般或最高限
        額抵押權二者有別，原告將分別擔保之最高限額抵押權
        與一般抵押權，視為係共同擔保買賣契約標的物之價值
        ，顯有誤解。二者抵押權設定之原因、時間、金額及擔
        保債權之標的物，均有不同，係個別擔保，並非設定共
        同擔保之抵押權。又依台灣台北地方法院96年度重訴字
        第601 號確認債權不存在事件民事判決第9 頁前段，土
        地部分設定2900萬元抵押權，係為確保債務人許添貴依
        買賣契約履行，對債務人約定將土地部分設定一般抵押
        權，以擔保其對許添貴之買賣標的物移轉請求權，即系
        爭土地為許添貴對自己所負之債務所提供擔保一節，已
        據其捷出…，被告（即原告戊○○）與許添貴於95年5
        月3 日簽訂之買賣契約為證，此與系爭土地抵押權設定
        契約書中「申請登記以外之約定事項欄」記載：「本抵
        押權係擔保標的土地買賣，權利人對義務人之請求所有
        權移轉擔保」，足證原告在別件確認債權不存在之民事
        確定判決，已自承設定一般抵押債權2900萬元係擔保土
        地買賣之移轉請求權，與建物部分設定最高限額抵押權
        900 萬元，係擔保建物買賣之移轉請求權，二者抵押權
        之設定，顯係個別擔保，而非共同擔保甚明。
      (5)依據台灣台北地方法院96年度重訴字第601 號民事確定
        判決主文意旨，係以原告就債務人許添貴所有坐落台縣
        五股鄉○○段39-5地號土地，設定登記債權額2900萬元
        之抵押權，及其上建物即台北縣五股鄉○○○路31號房
        屋設定債權900 萬元之最高限額抵押權，合計於超過32
        00萬元所擔保之債權不存在。查上揭建物部分設定之抵
        押權900 萬元，兩造於另案確認債權不存在事件一、二
        審時已無爭議，所爭議者，惟土地部分之抵押權債權額
        2900萬元，嗣經事實審法院認定抵押權超過3200萬元部
        分無效，則該債權無效之抵押權，應係指設定土地部分
        之抵押權而言，其計算方式為：3200萬元－900 萬元＝
        2 300 萬元。易言之，建物部分設定抵押債權900 萬元
        ，與土地部分設定2300萬元，二者合計3200萬元係有效
        之抵押債權額，故土地部分設定抵押債權額超過2300萬
        元部分（即2900萬元－2300萬元＝600 萬元），即其中
        600 萬元部分之抵押債權額應歸無效。易言之，原告在
        本件拍賣不動產土地部分之抵押債權額係2300萬元，僅
        能就該土地負擔部分主張優先受償2300萬元之權利，超
        過2300萬元以上部分之抵押債權，依確定判決應屬無效
        ，另建物部分之抵押債權額係900 萬元，僅能就該建物
        負擔部分主張優先受償900萬元之權利。
      (6)原告與債務人許添貴簽訂之不動產買賣契約總價計3200
        萬元，其中原告受讓前手黃秀琴設定系爭建物部分之最
        高限額抵押權900 萬元，與許添貴設定系爭土地一般抵
        押權2900萬元，兩項抵押債權額總共3800萬元，已超過
        買賣契約總價尚多出600 萬元，故前訴定民事判決認為
        該600 萬元部分之抵押債權額不存在。原告受讓前手黃
        秀琴設定系爭建物部分之最高限額抵押債權900 萬元，
        原告確有提出證明其代位許添貴，據向黃秀琴清償受讓
        其原先設定之最高限額抵押權900 萬元，則該部分抵押
        債權額900 萬元即屬真正存在，該案之原告丙○○亦不
        否認其受讓抵押債權額900 萬之事證，從而，原告受讓
        建物部分之抵押債權額900 萬元，原判決主文顯無可能
        將其列為超過600 萬元不存在之債權，係指建物部分之
        抵押債權。建物部分之抵押債權其設定登記在前，且原
        告取得該部分之最高限額抵押權，係受讓自前手抵押權
        人而來，其債權額900 萬元已屬固定。嗣後原告與許添
        貴簽訂不動產買賣契約，就土地部分另設定一般抵押債
        權2900萬元，連同建物之抵押債權額900 萬元，二者合
        計3800萬元，故超過不動產買賣契約價3200萬元（多出
        600 萬元），從而前訴原確定判決所指合計超過3200萬
        元所擔保之債權不存在，當係指後設定土地部分之一般
        抵押債權2900萬元，堪認其中600 萬元部分之擔保債權
        不存在。
      (7)另依民法第875 條之2 規定，為同一債權之擔保，於數
        不動產上設定抵押權者，各抵押物對債權分擔之金額，
        依下列規定計算之：…二、已限定各個不動產所負擔之
        金額時，依各抵押物所限定負擔金額之比例。計算前項
        第二款分擔金額時，各抵押物所限定負擔金額較抵押物
        價值為高者，以抵押物之價值為準。從本件拍賣物土地
        及建物之抵押權設定日期前後不一，顯係分開設定，擔
        保同一債權之各個設定登記債權額部分，故屬各抵押物
        限定負擔債權金額之登記。惟抵押物之價值可能高低不
        一，且一旦拍賣抵押物結果，拍定之價金有可能高於抵
        押債權額者，亦有可能低於抵押債權額者，故依民法第
        875 條之2 第2 項規定，已限定各個不動產所負擔之金
        額時，依其抵押物所負擔金額優先受償，倘擔保之債權
        額較高時，則以抵押物拍定之價值為準，優先受償。故
        本件供擔保之土地及建物既有分別設定擔保債權之金額
        ，自應就限定負擔之金額計算優先受償，自不得將其中
        擔保物因拍定之價金低於設定之金額，就未受清償之債
        權額，仍主張優先清償權存在，並挪移至另一擔保物拍
        定價金高者，優先受償，從而原告請求更新分配表之分
        配額，顯有違背民法第875 條之2 第1 項第2 款及第2
        之規定。
    綜上理由，請求判決仍維持原分配表表1 、表2 各個債權
      人之分配金額，駁回原告之請求。
    2.有關原告主張被告丙○○借款債權400萬元不實部分：
    按最高法院48年度台上字第29號判例意旨：第三人主張表
      意人與相對人通謀而為虛偽意思表示者，該第三人應負舉
      證責任。被告丙○○執有債務人許添貴於94年12月19日簽
      立之借貸契約，內載被告丙○○出借400 萬元予許添貴，
      借款期間為94年12月24日起，至95年12月31日止，屆期借
      款人許添貴若未依約返還，應逕受強制執行。且立約當時
      ，尚有見證人邱永必，共同於94年12月19日在本院公證處
      辦妥公證書在案。既然債務人許添貴並未否認該筆對被告
      丙○○之債務400 萬元，且原告又未以債務人許添貴與被
      告丙○○，另案提起確認債權不存在之訴訟，豈能認為係
      債務人許添貴與被告丙○○間通謀虛偽意思表示下所成立
      之債權？
    被告丙○○與債務人許添貴，就債務人所簽立之借貸契約
      向本院公證處作成公證書，載明應逕受強制執行之事項，
      依公證法第13條規定該公書具有執行力，係屬強制執行法
      第4 條第1 項第4 款之執行名義，除非債務人許添貴主張
      該公證書有不得強制執行之事由，否則，被告丙○○執該
      公證書據以強制執行或參與分配，均屬適法行為。原告未
      能舉證以實其說，竟任意指摘該借據及公證書之執行名義
      效力，顯屬無理。既然本金債權存在，縱未約定利率，亦
      可依法請求法定利息，何況，債務人許添貴對被告丙○○
      之本金債權及利息，從未有何異議，原分配表之分配金額
      殊無重新分配之理。
    被告與許添貴於94年12月19日雙方簽訂借貸契約，內載：
      「甲方丙○○出借新台幣肆佰萬元正給乙方許添貴，借款
      期間由中華民國94年12月24日到95年12月31日，乙方需無
      條件返還肆佰萬元正，若屆期乙方未依約返還借款人應逕
      受強制執行。」按民法第153 條第1 項規定，當事人互相
      意思表示一致者，無論其明示或默示，契約即為成立。故
      雙方於簽立借貸契約時，消費借貸之關係即已成立，縱使
      約定交付借款日期係在立約日之後，對借貸雙方已合意成
      立之借貸契約，要無何影響。此觀諸公書內載明：「請求
      公證之法律行為或私權事實」：上開請求人間，因消費借
      貸事件，訂立如後附之契約，雙方陳明對於契約條款，已
      獲協議，願互相遵守，切實履行，請求予以公證。足證該
      借貸契約內載借貸金額400 萬元及借貸期間，均經借貸雙
      方所合意，故原告主張該借貸契約不實在，應依民事訴訟
      法第277 條規定負舉證責任。何況，債務人許添貴既未否
      認其債務，原告究依何項事證認定被告丙○○與許添貴間
      400萬元之債務不存在？
    被告丙○○與許添貴間400 萬元借貸契約，係發生於94年
      12月19日，當時債務人許添貴所有上揭設定抵押權之不動
      產，均未設定負擔（註：建物部分原告於95年6 月7 日受
      讓最高限額抵押權900 萬元，土地部分係95年5 月4 日設
      定一般抵押權2900萬元），原告與許添貴間之債務仍未發
      生，也尚未簽訂不動產買賣契約書，故被告之債權發生日
      期猶早於原告，豈有債權不實之理？
  (二)答辯聲明：原告之訴駁回。
三、被告乙○○則以下列陳詞置辯：
  (一)原告與債務人許添貴就系爭不動產所簽訂之買賣契約，係屬
    通謀虛偽意思表示，應為無效，系爭抵押權亦因擔保物權之
    從屬性而消滅，自應將之從分配表中扣除。被告乙○○與債
    務人許添貴間95年度促字第22471 號支付命令事件，該支付
    命令於95年4 月28日確定，嗣債務人許添貴隨即於95年5 月
    3 日與原告就系爭不動產簽訂買賣契約，買賣契約之真實性
    令人質疑。債務人許添貴明知其積欠被告乙○○0000000 元
    ，故意不予償還，且對被告聲請支付命令未聲明異議，致前
    揭支付命令業已確定，被告隨時可持此確定證明對債務人許
    添貴聲請強制執行，而系爭不動產皆可能成為查封拍賣之標
    的物，依一般常理觀之，買賣雙方簽訂買賣契約，應對買賣
    標的物之現況及雙方資力有充分了解，經深思熟慮後，始決
    定購買與否，可見原告對上開支付確定乙事，應知之甚詳。
    詎其意甘冒系爭不動遭查封拍賣，致買受之不動產無法過戶
    之風險，仍與債務人許添貴簽訂買賣契約，顯不符常情。由
    此可知，本件應係債務人許添貴為避免系爭不動產遭強制執
    行，故其與原告為通謀虛偽意思表示，先簽訂系爭買賣契約
    ，再以簽訂系爭買賣契約為由，就系爭土地、建物分別設定
    2900萬元及900 萬元之抵押權，以妨礙其他債權人之債權實
    現，堪予認定，渠等買賣契約顯屬通謀虛偽意思表示，依法
    自屬無效，且系爭共3800萬元之抵押權亦因擔保物權之從屬
    性而消滅，自應將之從分配表中扣除。再者，許添貴於95年
    4 月間簽發面額225000元之支票予原告，然該支票於95年4
    月17日因存款不足退票，參以許添貴所應繳納之使用牌照稅
    14168 元無力繳納，亦由原告代為繳納，上情均發生於系爭
    買賣契約簽訂之前，足證原告於簽訂系爭買賣契約前早已知
    悉許添貴票據信用蕩然無存，且無任何資力。惟原告與許添
    貴於95年5 月3 日簽訂系爭買賣契約書，其買賣價金高達32
    00萬元，而原告主張許添貴曾簽發面額1375萬元支票，由訴
    外人邱永必持向原告調現，然許添貴票據信用早已破產，且
    無資力，殊無可能再簽發面額高達1375萬元之支票，縱認許
    添貴確有簽發該紙支票，惟原告對許添貴之經濟狀況知之甚
    詳，自無可能僅憑被告許添貴簽發之支票即允諾調現，反將
    自己置於支票跳票之風險中，且原告於另案並未提出給付
    1375萬元之鉅額現金交予許添貴收執之證據，尚無法反證原
    告借款予訴外人許添貴之事實，顯見原告與許添貴所簽訂之
    系爭買賣契約之真實性令人懷疑。又原告曾於95年5 月11日
    與訴外人黃秀琴約定，由原告以支付訴外人黃秀琴786 萬元
    之方式，代為償還債務人許添貴積欠訴外人黃秀琴之900 萬
    元抵押權，而原告與許添貴簽訂系爭買賣契約則以900 萬元
    之抵押權減算為800 萬以抵扣買賣價金，而黃秀琴將其對債
    務人許添貴之抵押債權讓與原告，渠等間金額不同，且依一
    般常情觀之，原告既知債務人許添貴隨時有遭強制執行之情
    形，焉有可能支付將近800 萬元之鉅款，致訴外人黃秀琴將
    其對債務人許添貴之抵押債權讓與原告，而原告反將自己置
    於強制執行程序進行時，債權未能滿足之風險當中，顯與一
    般經驗法則及論理法則相悖，更足以證明本件係債務人許添
    貴為避免其財產遭強制執行，故與原告為通謀虛偽意思表示
    而簽訂系爭契約及與黃秀琴簽訂抵押權讓與契約，應堪肯認
    。又本院民事執行處曾委託估價師對系爭不動產估價，估價
    結果系爭土地價值00000000元，而系爭建物僅值0000000 元
    ，詎訴外人黃秀琴竟接受債務人許添貴就系爭建物設定900
    萬元之抵押權，其真實性已令人懷疑，而原告亦願付786 萬
    元予訴外人黃秀琴，僅為受讓價值316 萬元之系爭建物上所
    設定之高達900 萬元之抵押權，要與一般經驗法則及論理法
    則有違，益徵原告與訴外人黃秀琴所訂立之抵押權讓與契約
    虛偽不實。被告乙○○已另案向原告及債務人許添貴提起塗
    銷抵押權登記之民事訴訟。縱認系爭債權確實存在，然系爭
    建物及土地設定抵押權之日期前後不一，顯係分配設定，而
    擔保同一債權之各個設定登記債權之部分，應屬各抵押物限
    定付擔債權金額之登記，且系爭建物設定之系爭抵押權額為
    900 萬元，而台灣台北地方法院96年度重訴字第601 號民事
    判決明確載明，系爭建物及系爭土地設定之抵押權，合計超
    過3200萬元所擔保之債權不存在，可見系爭土地所擔保之債
    權應為2300萬元。又本件系爭土地及系爭建物既有分別設定
    擔保債權之金額，揆諸民法第875 條之2 第1 項第2 款、同
    條第2 項之規定，自應就限定負擔之金額計算優先受償，而
    不得將其中擔保物因拍定之價金低於抵押權設定之金額，即
    將未受清償之債權額挪移至另一拍定價金高之擔保物，仍主
    張有優先受償權存在，益徵原告請求洵屬無據。
  (二)被告於95年6 月12日向本院聲請強制執行債務人許添貴對於
    第三人台北縣私立美育群托兒所水碓分所收取每月租金7 萬
    元，而該案之執行程序業已終結，依強制執行法第12條之規
    定，原告迄今始提出異議，而未於該案執行程序終結前提出
    異議，故原告請求被告將受領自第三人處收取共計42萬元之
    租金債權退還或自分配表內剔除，於法無據。
  (三)答辯聲明：原告之訴駁回。
四、本院得心證之理由：
  (一)按異議未終結者，為異議之債權人或債務人，得向執行法院
    對為反對陳述之債權人或債務人提起分配表異議之訴。聲明
    異議人未於分配期日起10日內向執行法院為前二項起訴之證
    明者，視為撤回其異議之聲明，經證明者，該債權應受分配
    之金額，應行提存。前項期間，於第40條之1 有反對陳述之
    情形，自聲明異議人受通知之日起算。強制執行法第41條第
    1 項、第3 項及第4 項分別定有明文。又強制執行程序中，
    債權人或債務人對於分配表聲明異議，其他債權人或債務人
    於分配期日未到場，執行法院未依聲明異議更正分配表，而
    將聲明異議狀送達其他債權人及債務人，其他債權人或債務
    人就聲明異議為反對陳述者，聲明異議人對反對陳述之其他
    債權人或債務人提起分配表異議之訴，應類推適用強制執行
    法第41條第4 項規定，亦即聲明異議人對其他債權人或債務
    人提起異議之訴之10日期間，應自受執行法院通知有反對陳
    述之日起算，而非自分配期日起算。（最高法院88年度台抗
    字第191 號裁判意旨參照）本件被告乙○○前於95年5 月9
    日持本院95年度促字第22471 號支付命令為執行名義，聲請
    對債務人許添貴所有系爭不動產強制執行，經本院民事執行
    處進行查封、鑑定程序後，於97年5 月14日核定第二次拍賣
    期日時，由第三人以如附表所示金額拍定，本院於98年4 月
    29 日 製作分配表同時核定98年5 月22日為分配期日，嗣台
    北縣政府稅捐稽徵處新莊分處於98年5 月8 日函知債務人許
    添貴已繳納部分稅款請求更正減少稅額分配，故本院於98年
    5 月20日未重訂分配期日而更正分配表，債權人即原告於分
    配期日一日前即98年5 月20日具狀聲明異議，及於98年5 月
    26日收受更正分配表後即同年月27日具狀聲明異議，本院民
    事執行處於98年6 月11日將原告對於分配表之異議狀轉知被
    告，被告等人復於98年6 月26日提出反對陳述意見狀表明不
    同意見，本院民事執行處再於98年7 月7 日通知原告對於反
    對陳述之被告依強制執行法第41條之規定辦理，原告已於98
    年7 月15日收受本院通知，原告嗣於98年7 月23日向本院提
    起本件分配表異議之訴，業經本院依職權調閱95年度執字第
    16 503號強制執行卷證資料互核相符，揆諸上開規定，原告
    已依法自受通知之日起10日之法定不變期間提起本件訴訟，
    合先敘明。
  (二)查債權人或債務人對於分配表所載各債權人之債權或分配金
    額有不同意者，應於分配期日一日前，向執行法院提出書狀
    ，聲明異議。前項書狀，應記載異議人所認原分配表之不當
    及應如何變更之聲明。執行法院對於前條之異議認為正當，
    而到場之債務人及有利害關係之他債權人不為反對之陳述或
    同意者，應即更正分配表而為分配。異議未依前項規定終結
    者，應就無異議之部分先為分配。異議未終結者，為異議之
    債權人或債務人，得向執行法院對為反對陳述之債權人或債
    務人提起分配表異議之訴。但異議人已依同一事由就有爭執
    之債權先行提起其他訴訟者，毋庸再行起訴，執行法院應依
    該確定判決實行分配。債務人對於有執行名義而參與分配之
    債權人為異議者，僅得以第14條規定之事由，提起分配表異
    議之訴。聲明異議人未於分配期日起10日內向執行法院為前
    2 項起訴之證明者，視為撤回其異議之聲明；經證明者，該
    債權應受分配之金額，應行提存。前項期間，於第40條之1
    有反對陳述之情形，自聲明異議人受通知之日起算。強制執
    行法第39條、第40條、第41條分別定有明文。顯見債務人提
    起異議之訴，應符合於分配期日1 日前，向執行法院提出書
    狀聲明異議，且聲明異議狀應記載異議人所認原分配表之不
    當及應如何變更之聲明。聲明異議部分如為合法而未終結時
    ，聲明異議人即得提起分配表異議之訴，並向執行法院證明
    已起訴，是分配表異議之訴之範圍，僅限於聲明異議人聲明
    異議而未終結之部分，如非該聲明異議之範圍，則就未聲明
    異議之分配表部分即屬確定，執行法院應先就無異議部分先
    為分配，是異議人就該已確定部分自不得再提起分配表異議
    之訴，否則強制執行法關於分配表聲明異議及提起分配表異
    議之訴等程序規定，即屬具文。本件被告乙○○抗辯原告與
    債務人許添貴間就系爭不動產設定之抵押權及其擔保債權均
    屬通謀虛偽意思表示而無效，應於分配表中予以剔除云云，
    惟被告乙○○既未依上開強制執行法之規定於法定期限內聲
    明異議，及就原分配表之不當及應如何變更而為聲明，並依
    限提起分配表異議之訴，揆諸上開說明，原告就系爭不動產
    設定抵押權及抵押債權之存在即屬確定，被告乙○○就此分
    配表即未取得異議權，自不得提起分配表異議之訴，況被告
    乙○○亦未提起反訴，本院僅得就原告異議被告等三人債權
    存否及分配次序等部分而為斟酌認定，被告乙○○上開抗辯
    各節，非本件應審判之範圍，本院無從予以認定。
  (三)本院95年度執字第16503 號強制執行事件執行債務人許添貴
    所有系爭不動產，第三人於本院97年5 月14日第二次拍賣期
    日時以如附表所示金額拍定，本院於98年5 月20日製作之分
    配表，分為土地拍賣價款00000000元部分為表1 分配、建號
    312 及661 建物拍賣價款360 萬部分為表2 分配。其中表1
    部分：次序編號9 原告列第1 順位抵押權擔保債權額為2300
    萬元，分配金額亦為2300萬元；次序編號12被告乙○○列債
    權額0000000 元，及自95年3 月23日起至97年5 月20日止，
    按年息6%計算之利息，分配金額為0000000 元；次序編號13
    被告丁○○列債權額306000元，及自95年3 月22日起至97年
    5 月20日止，按年息6%計算之利息，分配金額為126719元；
    次序編號14被告丙○○列3 筆債權額共計0000000 元：債
    權額818600元，及自95年3 月17日起至97年5 月20日止，按
    年息6%計算之利息、債權額350 萬元，及自96年1 月2 日
    起至97年5 月20日止，按年息6%計算之利息、債權額400
    萬元，及自95年12月31日起至97年5 月20日止，按年息6%計
    算之利息，上開3 筆債權原本共計分配金額為0000000 元。
    另表2 部分：次序編號6 原告第1 順位抵押權核列債權額90
    0 萬元，及自95年6 月2 日起至97年5 月20日止之利息5318
    63元、違約金00000000元，合計00000000元列入分配，分配
    金額為0000000 元；被告乙○○、丁○○及丙○○三人，就
    表1 分配不足部分列入表2 分配，分配金額均為0 之事實，
    為兩造所是認，並經本院調閱上開執行卷證資料核對相符，
    並有卷附分配表正本乙件為證，堪信為真實。
  (四)按不動產物權，依法律行為而取得設定、喪失、及變更者，
    非經登記，不生效力。又為同一債權之擔保，於數不動產上
    設定抵押權，而未限定各個不動產所負擔之金額者，抵押權
    人得就各個不動產賣得之價金，受債權全部或一部之清償，
    民法第758 條及第875 條分別定有明文。惟共同抵押權依當
    事人合意設立者，非經登記不生效力。登記實務上，以數抵
    押物設定共同抵押權時，均為共同擔保之附記。若未為共同
    擔保之附記，乃數各自獨立之抵押權，應無民法關於共同抵
    押權規定之適用。本件原告主張債務人許添貴為使原告因同
    一買賣契約所生債權之擔保，於系爭拍定之土地及建物上設
    定抵押權，且彼等未限定土地、建物各自所負擔之金額，自
    得就土地、建物拍賣所得之價金，優先受償，原告於分配表
    表2 受償不足部分，應挪移至表1 於普通債權人即被告等三
    人所列分配金額之前而為優先受償之主張，業經被告抗辯否
    認在卷。本件執行債務人許添貴前於95年1 月16日將其所有
    如附表所示建號312 建物（建號661 建物係附屬建物，為抵
    押權效力所及）部分設定本金最高限額900 萬元之抵押權予
    第三人黃秀琴。債務人許添貴復於95年5 月4 日將其所有如
    附表所示土地部分設定債權額2900萬元之普通抵押權予原告
    。系爭建物之抵押權人即第三人黃秀琴將其對於系爭建物之
    抵押權轉讓予原告，並於95年6 月7 日辦理抵押權讓與登記
    在案，為兩造所是認，且經本院調閱95年度執字第16503 號
    強制執行案卷內系爭不動產土地及建物登記簿謄本互核相符
    。依不動產登記簿謄本他項權利部所載內容，並無將系爭土
    地及系爭建物分別臚列互為共同擔保地號及共同擔保建號之
    附記，設定、讓與之時間各有不同，且系爭土地及建物先前
    由債務人許添貴分別設定抵押權予原告及第三人黃秀琴，兩
    者擔保債權債務關係應非同一，縱使系爭建物抵押權人黃秀
    琴將抵押權讓與原告，惟其讓與之抵押債權亦屬第三人黃秀
    琴對於債務人許添貴之抵押擔保債權，原告受讓抵押權登記
    時，亦未為共同抵押權之登記，故原告主張依民法第875 條
    共同抵押權之規定行使系爭土地及建物之抵押權，並請求在
    系爭土地及建物價款中相互挪移分配受償，洵非有據。又被
    告丙○○抗辯稱：伊於本院95年度執字第16503 號強制執行
    程序進行中，因對原告與債務人許添貴間關於系爭不動產抵
    押債權存疑而向台灣台北地方法院提起確認債權不存在之訴
    ，業經台灣台北地方法院96年度重訴字第601 號、台灣高等
    法院97年度重上字第233 號及最高法院97年度台上字第2664
    號判決「確認被告（即原告及債務人許添貴）間就被告許添
    貴所有坐落台北縣五股鄉○○段39-5地號土地，於95年5 月
    4 日所設定登記債權額新台幣貳仟玖佰萬元之抵押權，及其
    上建物建號31 2號即門牌號碼台北縣五股鄉○○○路31號房
    屋，於民國95年6 月7 日所設定登記債權額新台幣玖佰萬元
    之最高限額抵押權，合計於超過新台幣參仟貳佰萬元所擔保
    之債權不存在」確定在案之事實，為兩造所不爭，亦有兩造
    提出上開判決書影本附卷可稽，自堪信為真。原告對於債務
    人許添貴所有如附表所示系爭土地及建物雖分別設定有債權
    額2900萬元及本金最高限額900 萬元之抵押權，惟依上開判
    決意旨所示，已確認原告對於債務人許添貴於系爭土地及建
    物設定之抵押權所擔保之債權，於合計超過3200萬元所擔保
    之債權不存在，且因系爭土地及建物所設定之抵押權並非共
    同抵押權，自無法於土地及建物價款中相互挪移分配受償，
    已如前述，故本院斟酌原告關於系爭建物本金最高限額900
    萬元之抵押權所擔保之債權係受讓自第三人黃秀琴而來，並
    經原告於上開執行案件進行中提出與第三人黃秀琴、債務人
    許添貴於95年6 月7 日共同申請建築改良物他項權利移轉契
    約書、及原告與第三人黃秀琴於95年6 月2 日簽訂之債權讓
    與證明書（詳如執行第1 卷第129 頁及第131 頁參照），依
    該債權讓與證明書載稱：「…讓與債權額截至民國九十五年
    六月二日止，為本金新台幣玖佰萬元整及其利息、違約金，
    受讓人並自同日起繼受該等債權」，且本院民事執行處前於
    98 年3月17日以板院輔95執水字第16503 號函通知原告依上
    開確定判決意旨陳報就系爭土地及建物抵押權所擔保之實際
    債權數額以製作分配表時，原告亦於98年3 月27日具狀向本
    院民事執行處陳報二筆抵押債權，其中一筆本金2300萬元（
    未約定利息、違約金，與系爭土地設定抵押權登記內容相符
    ），另一筆本金900 萬元，及利息、違約金（與系爭建物設
    定抵押權登記內容相符），顯見原告得行使系爭建物之抵押
    權所擔保之債權，係指受讓第三人黃秀琴對於債務人許添貴
    之債權，上開確定判決所確認合計超過3200萬元，經扣除系
    爭建物擔保債權額900 萬元（雖受讓債權為本金900 萬元，
    及利息、違約金，但設定本金最高限額900 萬元，故僅以90
    0 萬元核列）後，原告對於系爭土地設定之債權額2900萬元
    抵押權，所得行使之抵押擔保債權額應僅為2300萬元（0000
    0000 ＝2300），故本院民事執行處製作分配表將原告於表
    1 土地部分核列2300萬元優先受償擔保債權額分配，於表2
    建物部分依原告陳報狀內容核列債權本金900 萬元及利息、
    違約金優先受償擔保債權額而為分配，洵屬有據，原告自不
    得於陳報債權後，因系爭建物拍賣價金遠低於抵押權擔保債
    權額900 萬元，於本院分配表製作完成後，再行主張就表2
    不足受償部分挪移至表1 而為受償。至於原告主張其於分配
    表表2 受償不足部分，應挪移至表1 土地部分而為分配，其
    援引民法關於共同抵押權之規定，誠屬無據，已如前述，被
    告三人於本院分配表表1 及表2 分別核列受償，係因被告等
    分別提出民事判決、支付命令及公證書等對人之執行名義，
    對於執行債務人所有系爭土地及建物之財產均得主張受償分
    配，故得於表1 及表2 分別臚列分配，而原告係提出本院95
    年度拍字第1502號拍賣抵押物民事裁定之對物執行名義，故
    僅得於抵押權優先受償擔保債權之限額內行使權利，原告既
    於上開確認抵押債權所確認於系爭土地2300萬元及系爭建物
    900 萬元之抵押擔保債權限額內臚列分配，對於各自不足受
    償部分，不得再行主張相互挪移分配優先受償，且原告並未
    於拍定前提出對人執行名義併案執行或參與分配，自亦不得
    於分配表表1 中與本件被告按渠等普通債權比例分配受償，
    應屬當然，原告請求將被告三人於分配表表1 所分配受償之
    金額予以剔除，並由原告受償分配，洵非有據。
  (五)本件被告乙○○前聲請本院95年度執字第16503 號強制執行
    事件，除聲請對債務人許添貴如附表所示系爭不動產執行外
    ，併聲請執行債務人許添貴對於第三人台北縣私立美育群托
    兒所水碓分所之租金債權，本院民事執行處分別於95年5 月
    18日及95年6 月19日以板院輔95執水字第16 503號執行命令
    對第三人核發扣押命令，第三人負責人張耀欽則於95年7 月
    5 日具狀表明已依命令扣押如附表二所示支付租金之支票6
    張，本院復於95年7 月13日以板院輔95執水字第16503 號核
    發債務人許添貴對於第三人租金債權之移轉命令予被告乙○○。嗣原告於95年11月22日持本院95年度拍字第1502號拍賣
    抵押物裁定為執行名義，具狀聲請就債務人許添貴所有系爭
    不動產強制執行，原告復於96年3 月22日自行到院口頭聲請
    追加執行債務人許添貴對於第三人之租金債權，並請求自96
    年5 月份起之租金債權改由抵押權人即原告優先受償，本院
    民事執行處始於96年5 月12日核發移轉命令由原告自96年5
    月份起優先受償之事實，業經本院調閱上開執行案卷核對相
    符，原告主張被告乙○○自第三人處收取之租金債權數額42
    萬元係債務人許添貴之責任財產，為全體債權人債權總擔保
    ，被告乙○○並無優先受償權，未依執行分配程序逕予收取
    ，顯屬無據云云，惟強制執行程序與破產程序不同，前者為
    各個債權人，就債務人之財產，分別請求強制執行，以達清
    償個別債務為目的，其執行範圍，非必及於債務人之全部財
    產，具有個別性執行程序之性質；後者則為全面性就債務人
    總財產而為全體債權人平等受償之執行作為，原告上開主張
    顯有混淆兩者執行程序之誤。又被告乙○○收取債務人許添
    貴對於第三人之租金債權，係因本院分別核發扣押命令及移
    轉命令後而為收取受償，具有合法受領之正當性，至於原告
    主張對該租金債權有優先受償權乙節，本院已於原告聲請追
    加執行後，於96年5 月12日核發移轉命令，依原告之聲請自
    96 年5月份起優先受償，在本院民事執行處重新核發移轉命
    令之前，亦即在原告尚未聲請執行及主張優先受償權前，被
    告乙○○依本院扣押及移轉命令而收取受償，自有法律上之
    原因。又原告提出第三人於96年3 月9 日出具之函件主張被
    告無權受領云云，惟本院民事執行處亦於96年3 月19日函覆
    第三人通知其暫緩將未到期租金給付被告乙○○，雖被告乙○○於96年4 月23日具狀對於本院暫緩收取之執行處分聲明
    異議，本院民事執行處復於96年5 月3 日裁定駁回其異議在
    案，故原告主張被告乙○○應將自第三人處收取之租金債權
    42萬元扣還予以剔除乙節，於法無據。
  (六)按強制執行法第4 條第1 項第4 款規定作成之公證書，而於
    證書上載明應逕受強制執行者，得為執行名義，債權人得逕
    行聲請強制執行。但依公證法作成之公證書，並無既判力，
    如對公證書所載債權債務關係有所爭執，仍應認有請求判決
    之正當利益。又當事人主張有利於己之事實者，就其事實有
    舉證之責任，民事訴訟法第277 條定有明文；又消費借貸，
    因金錢或其他代替物之交付，而生效力，民法修正前第475
    條定有明文。查民法第475 條規定，雖已於88年4 月21日債
    編修正時刪除，基於該條文而制作之最高法院69年度台上字
    第3546號判例亦於90年4 月17日經最高法院第四次民事會議
    決議刪除，最高法院決議刪除上開判例，但並非否認消費借
    貸之要物性，而係更加確認消費借貸契約為要物契約之法律
    性質。消費借貸，既為要物契約，須以金錢或其他代替物之
    交付為構成要件，關於借貸之成立，如對於交付之事實有爭
    執，自應由主張已為金錢或其他代替物交付之貸與人負舉證
    責任。故本件原告否認被告丙○○與債務人許添貴間關於分
    配表表1 次序編號14其中債權原本400 萬元之借款契約關係
    存在，因被告丙○○關於該筆債權係以本院94年度板院公字
    第001000262 號公證書為執行名義聲請併案執行而列入分配
    表分配，揆諸上開說明，因公證書僅具有執行力，並無既判
    力，原告於本件分配表異議之訴，主張該筆借款債權不存在
    ，實有請求判決之正當利益，自應由被告丙○○就該消費借
    貸法律關係之成立及數額（包括消費借貸合意及借款交付之
    事實）負舉證之責。本件被告丙○○前持於94年12月19日與
    債務人許添貴所簽訂之借貸契約及本院上開公證書為執行名
    義聲請本院96年度執字第1607號（併入本院95年度執字第16
    503 號執行），且據被告丙○○提出其於94年12月19日、94
    年12月20日分別將100 萬元及32萬元之現金存入債務人許添
    貴於彰化銀行永和分行、西門分行帳戶內之存款憑條2 紙，
    94年12月21日、94年12月22日及94年12月23日分別自日盛國
    際商業銀行雙和分行匯款100 萬元、100 萬元及50萬元至債
    務人許添貴於彰化銀行西門分行帳戶內之匯款回條聯3 紙為
    證（附於本院96年度執字第1607號執行卷內），顯見被告丙○○確於94年12月19日與債務人許添貴簽訂借貸契約並於本
    院公證處公證後，陸續將貸與之款項分作開5 次時間存匯入
    債務人許添貴之銀行帳戶內，更核與該借貸契約所載借款期
    間自94年12月24日起至95年12月31日止，即自最後交付借貸
    款項之翌日起期限一年清償之約定相符，被告丙○○確已舉
    證證明與債務人許添貴間確有消費借貸合意─簽訂借貸契約
    並予公證，及借款交付之事實，原告雖主張被告丙○○為既
    知為保障日後借款債務清償彼等相約至法院公證處作成公證
    書，何以被告竟願意於借貸期限開始前旋即交付款項，實與
    常情有悖云云，惟被告丙○○既與債務人許添貴於94年12月
    19日簽訂借貸契約，並於同日將借貸契約予以法院公證，被
    告丙○○於借貸契約公證後陸續存匯款予債務人許添貴，契
    約既經公證再予交付借款應屬合情合理，至於借貸契約上所
    載借款期間，應屬借貸期限之約定，當事人以最後交付借款
    日之翌日起算一年清償期，亦屬有據，原告空言臆測係通謀
    虛偽意思表示及否認被告丙○○與債務人許添貴間之借款契
    約有效存在，然未提出任何證據以實其說，原告該部分之主
    張洵非正當。惟被告丙○○上開存匯款金額僅有382 萬元（
    100 ＋32＋100 ＋100 ＋50＝382） ，與本院分配表表1 次
    序編號14第3 筆債權原本400 萬元，自有未合，雖被告訴訟
    代理人於本院98年9 月28日言詞辯論時抗辯稱係預扣利息18
    萬元所致，惟依被告丙○○與債務人許添貴簽訂之借貸契約
    中並無關於利息數額及利率之約定，被告所辯無堪憑採，故
    被告丙○○與債務人許添貴間之借款本金應僅係382 萬元，
    而非分配表所列400 萬元，堪予認定。又給付有確定期限者
    ，債務人自期限屆滿時起，負遲延責任；遲延之債務，以支
    付金錢為標的者，債權人得請求依法定利率計算之遲延利息
    ，民法第229 條第1 項、第233 條第1 項前段分別定有明文
    。又應付利息之債務，其利率未經約定，亦無法律可據者，
    週年利率為5%，亦為同法第203 條所明定。被告丙○○向本
    院民事執行處陳報債權請求自借款期限95年12月31日之翌日
    即96年1 月1 日起，至97年5 月20日止，按法定週年利率5%
    計算之利息，誠屬正當，超過此部分遲延利息之請求，洵非
    有據。
五、綜上所述，原告關於本院95年度執字第16503 號強制執行事
    件，於98年5 月20日製作之分配表附表1 所載債權人即被告
    丙○○，次序編號14債權原本其中關於400 萬元部分，其超
    過382 萬元，及自96年1 月1 日起至97年5 月20日止，按週
    年利率5%計算之利息，暨該超過部分按債權比例所得分配金
    額部分，應予剔除，不列入分配之請求，為有理由，應予准
    許；逾此部分之請求：本院上開分配表附表1 所載債權人
    即被告乙○○，次序編號第12債權原本0000000 元，其分配
    金額0000000 元，應予剔除，不列入分配。本院上開分配
    表附表1 所載債權人即被告丁○○，次序編號第13債權原本
    306000元，其分配金額126719元，應予剔除，不列入分配。
    本院上開分配表附表1 所載債權人即被告丙○○，次序編
    號第14債權原本，除本院上開准許部分外之債權及其分配金
    額，應予剔除。原告於本院分配表附表1 次序9 債權原本
    2300萬元，其應受分配之金額，應再增加如被告上開應予剔
    除之分配金額等情，均屬無理由，應予駁回。又因被告三人
    同屬同一順位普通債權人，本院原分配表係依渠等三人債權
    原本比例而為分配，因被告丙○○應列入分配之債權原本已
    有變更，已如前述，故被告三人最後應受償分配之金額自有
    變動，自屬當然，應由執行法院依法核算分配，因重新分配
    結果與原告訴之請求及受償分配結果無何影響，併此敘明。
六、本件事證已臻明確，兩造所為之其他陳述、主張並所提之證
    據，經審酌後，認均與本件之結論無礙，爰不一一論述，併
    此敘明。
七、訴訟費用負擔之依據：民事訴訟法第79條，判決如主文。
中    華    民    國    98    年    10    月    12    日
                  民事第三庭    法  官  張紫能
以上正本，係照原本作成。
如對本判決上訴，須於判決送達後20日內向本院提出上訴狀
中    華    民    國    98    年    10    月    12    日
                                書記官  華海珍
附表一：
~T40X0L2;
┌─────────────────────────────────────────────────┐
│95年度執字第16503號  財產所有人：許添貴                                                           │
├─┬───────────────────────┬─┬─────┬──────┬────────┤
│編│  土          地          坐          落      │地│ 面    積 │  權    利  │   拍定金額     │
│  ├───┬────┬───┬───┬──────┤  ├─────┤            │                │
│號│縣  市│鄉鎮市區○  段  ○○段  │  地    號  │目│ 平方公尺 │  範    圍  │   (新臺幣元)   │
├─┼───┼────┼───┼───┼──────┼─┼─────┼──────┼────────┤
│1 │臺北縣│五股鄉  │石德  │      │39-5        │雜│540.89    │1分之1      │30,688,888元    │
│  ├───┼────┴───┴───┴──────┴─┴─────┴──────┴────────┤
│  │備考  │                                                                                      │
└─┴───┴───────────────────────────────────────────┘
┌─┬──┬───────┬───┬─────────────────┬────┬─────────┐
│編│    │              │建築式│      建物面積（平方公尺）        │  權利  │                  │
│  │    │基  地  坐  落│樣主要├───────────┬─────┤        │     拍定金額     │
│  │建號│--------------│建築材│樓    層    面    積  │附屬建物主│        │                  │
│  │    │建  物  門  牌│料及房│                      │要建築材料│        │    (新臺幣元)    │
│號│    │              │屋層數│合                計  │及用途    │  範圍  │                  │
├─┼──┼───────┼───┼───────────┼─────┼────┼─────────┤
│1 │6184│臺北縣五股鄉石│2 層鋼│1樓層：223.82         │陽台5.12  │  全部  │3,040,000元       │
│  │    │德段39-5地號  │造    │2樓層：218.70         │          │        │                  │
│  │    │--------------│      │合 計：442.52         │          │        │                  │
│  │    │台北縣五股鄉水│      │                      │          │        │                  │
│  │    │碓二路31號    │      │                      │          │        │                  │
│  ├──┼───────┴───┴───────────┴─────┴────┴─────────┤
│  │備考│                                                                                        │
├─┼──┼───────┬───┬───────────┬─────┬────┬─────────┤
│2 │661 │臺北縣五股鄉石│      │1樓層   ： 53.48      │          │  全部  │560,000元         │
│  │    │德段39-5地號  │      │2樓層   ：112.11      │          │        │                  │
│  │    │--------------│      │斜線部分：  1.59      │          │        │                  │
│  │    │台北縣五股鄉水│      │合    計：167.18      │          │        │                  │
│  │    │碓二路31號    │      │                      │          │        │                  │
│  ├──┼───────┴───┴───────────┴─────┴────┴─────────┤
│  │備考│本件係未辦保存登記之建物                                                                │
└─┴──┴────────────────────────────────────────────┘
~T64X4L25;
附表二：
┌─────────────────────────────────────┐
│支票附表：                                                                │
├───┬─────┬─────┬──────┬─────┬─────┬──┤
│編  號│發  票  人│付 款 人  │發   票   日│ 票面金額 │ 支票號碼 │備考│
│      │          │          │            │（新台幣）│          │    │
├───┼─────┼─────┼──────┼─────┼─────┼──┤
│001   │ 張耀欽   │台北國際商│95年5月15日 │ 70000元  │QG0000000 │    │
│      │          │業銀行五股│            │          │          │    │
│      │          │分行      │            │          │          │    │
├───┼─────┼─────┼──────┼─────┼─────┼──┤
│002   │ 張耀欽   │台北國際商│95年6月15日 │ 70000元  │QG0000000 │    │
│      │          │業銀行五股│            │          │          │    │
│      │          │分行      │            │          │          │    │
├───┼─────┼─────┼──────┼─────┼─────┼──┤
│003   │ 張耀欽   │台北國際商│95年7月15日 │ 70000元  │QG0000000 │    │
│      │          │業銀行五股│            │          │          │    │
│      │          │分行      │            │          │          │    │
├───┼─────┼─────┼──────┼─────┼─────┼──┤
│004   │ 張耀欽   │台北國際商│95年8月15日 │ 70000元  │QG0000000 │    │
│      │          │業銀行五股│            │          │          │    │
│      │          │分行      │            │          │          │    │
├───┼─────┼─────┼──────┼─────┼─────┼──┤
│005   │ 張耀欽   │台北國際商│95年9月15日 │ 70000元  │QG0000000 │    │
│      │          │業銀行五股│            │          │          │    │
│      │          │分行      │            │          │          │    │
├───┼─────┼─────┼──────┼─────┼─────┼──┤
│006   │ 張耀欽   │台北國際商│95年10月15日│ 70000元  │QG0000000 │    │
│      │          │業銀行五股│            │          │          │    │
│      │          │分行      │            │          │          │    │
└───┴─────┴─────┴──────┴─────┴─────┴──┘

司法院資訊處製作；財團法人民間司法改革基金會備份。
